【裁判字號】    99,上易,34
【裁判日期】    990429
【裁判案由】    返還買賣價金等
【裁判全文】
臺灣高等法院臺南分院民事判決    99年度上易字第34號
上  訴  人  乙○○
訴訟代理人  陳信村  律師
被 上 訴人  丙○○
訴訟代理人  顏伯奇  律師
上列當事人間請求返還買賣價金等事件，上訴人對於中華民國98
年12月31日臺灣嘉義地方法院第一審判決（98年度重訴字第6號
）提起上訴，本院於99年4月6日言詞辯論終結，判決如下：
    主  文
上訴駁回。
第二審訴訟費用由上訴人負擔。
    事  實  及  理  由
壹、被上訴人丙○○主張：被上訴人於民國（下同）95年間因原
    審共同被告詮程營造工程有限公司（下稱詮程公司）製作之
    「好居家」建案（下稱系爭建案）廣告內容吸引，前往原審
    共同被告詮程公司接待中心洽詢購買預售屋相關事宜，經該
    公司接待人員介紹後，決定購買預售屋，由該公司人員提出
    土地預定買賣合約書（下稱系爭土地契約）及房屋預定買賣
    合約書，其中土地之賣方為上訴人，坐落嘉義縣朴子市○○
    段210等地號，被上訴人另向詮程公司購買上開地號上所興
    建之編號D1房屋一戶，被上訴人訂約後依公司通知按期繳納
    款項，惟自96年起，被上訴人購買之上揭預售屋積欠下包廠
    商工程款遭多次查封，下包廠商拒絕施工，工程停擺，目前
    仍停工荒廢中，無法申請使用執照與被上訴人辦理交屋。且
    經被上訴人向地政機關查詢預售屋坐落土地資料，竟發現簽
    訂系爭土地契約時，上訴人乙○○並非上開D1房屋坐落基地
    之土地所有權人，被上訴人始知遭詐騙，原審共同被告詮程
    公司負債累累，土地已遭原審共同被告詮程公司設定抵押新
    臺幣（下同）1億元，訴外人即抵押權人黎澤花隨時可以聲
    請拍賣抵押物，土地無法履約，房屋亦遭人查封，隨時可能
    被拍賣，原審共同被告詮程公司亦放棄興建，已無完工交屋
    可能，就系爭土地契約部分，被上訴人依系爭土地契約第11
    條第1項及第14條約定，解除買賣契約，並依民法第226條、
    第256條、第259條第1、2款及系爭土地契約第11條第1項約
    定，請求返還已繳土地買賣價金及已繳地價款20％計算之違
    約金。又系爭建案為原審共同被告詮程公司銷售興建，上訴
    人乙○○、原審共同被告甲○○同意出具簽約名義供簽約之
    用，系爭土地契約書乃原審共同被告詮程公司銷售人員林嫊
    娟簽約時提供，被上訴人購買預售屋坐落基地與簽約人不同
    ，被上訴人無法請求移轉登記致生已繳土地價款之損害，成
    立故意過失施用詐術致被上訴人受損害，基於民法第184條
    、第185條、第188條規定，請求原審共同被告銓程公司、林
    嫊娟與甲○○、上訴人乙○○負連帶賠償責任。又上訴人主
    張系爭土地及房屋契約已發生債務承擔之效力，惟被上訴人
    未收受上訴人通知系爭土地及房屋契約之債務由原審共同被
    告甲○○承擔，被上訴人自不可能承認原審共同被告甲○○
    承擔系爭土地房屋契約，且上訴人主張原審共同被告林嫊娟
    於系爭土地房屋契約上蓋有原審共同被告甲○○之印文，然
    上訴人並無為任何通知，被上訴人亦無為任何之意思表示，
    實無法以原審共同被告甲○○之印文，即認被上訴人有為民
    法第302條規定之確答之表示，至於原審共同被告甲○○與
    上訴人乙○○出資之間之約定，並不能拘束善意之被上訴人
    等語。並聲明：(一)上訴駁回。(二)第二審訴訟費用由上訴人負
    擔。
貳、上訴人乙○○則提出如下之抗辯：伊因腦溢血無法繼續興建
    房屋，遂將土地房屋全部權利經由被上訴人丙○○同意轉由
    原審共同被告甲○○承受，系爭房屋及土地繳款已洽由原審
    共同被告甲○○收取，已為事實上同意，其他承購戶均已改
    與原審共同被告甲○○訂約，系爭房屋及土地買賣權利及義
    務均已移轉予原審共同被告甲○○，經被上訴人對上訴人以
    詐欺罪提出告訴，已獲台灣嘉義地方法院檢察署（下稱嘉義
    地檢署）97年度偵字第7658號處分不起訴。被上訴人之契約
    雖因漏未收回換由原審共同被告甲○○另訂新約，但兩造既
    已合意契約由原審共同被告甲○○承受，且被上訴人已同意
    並向原審共同被告甲○○給付購屋款，此由契約後來之收款
    人均非上訴人蓋章可證，是伊已脫離契約拘束，被上訴人不
    得再持契約向伊請求，伊不負債務不履行責任及違約責任等
    語。並聲明：(一)原判決關於不利上訴人部分廢棄。(二)上開廢
    棄部分，被上訴人在第一審之訴駁回。(三)第一、二審訴訟費
    用由被上訴人負擔（原審判決原審共同被告詮程公司、上訴
    人乙○○應給付被上訴人丙○○金額如原審判決附表二《下
    稱附表二》所示，而駁回被上訴人丙○○其餘之訴，原審共
    同被告詮程公司未提起上訴，上訴人乙○○就原審判命其給
    付之敗訴部分提起上訴；被上訴人就其敗訴部分未提起上訴
    ，已判決確定，不在本院審理範圍）。
、兩造不爭執及爭執之事項：
一、兩造不爭執之事項：
  (一)上訴人於95年4月2日與被上訴人簽訂土地預定買賣合約書，
    簽約時土地所有人為台糖公司，非上訴人，價金為438萬元
    。
  (二)原審共同被告詮程公司與被上訴人於95年10月2日簽訂房屋
    預定買賣合約書。
  (三)上訴人收取被上訴人土地價金15萬元，52萬元部分由甲○○
    收取。
  (四)原審共同被告甲○○於95年8月7日與原審共同被告詮程公司
    簽訂「工程協議合約書」，約定房屋新建工程由甲○○負責
    ，土地款部分由詮程公司負責繳納。
  (五)系爭建案自開工日起已逾期6個月無法完工。
二、兩造爭執之事項：
  (一)系爭工程及契約是否已移轉予原審共同被告甲○○，而與上
    訴人無關？
  (二)被上訴人請求上訴人返還買賣價金及給付違約金，有無理由
    ？如有，其金額為若干？
肆、得心證之理由：
一、被上訴人主張透過廣告及原審共同被告林嫊娟介紹，就房屋
    部分與原審共同被告銓程公司簽訂系爭房屋契約，就土地部
    分，被上訴人係與上訴人乙○○簽有系爭土地契約，簽訂系
    爭土地契約當時，土地所有權人為台糖公司，嗣雖移轉登記
    予原審共同被告銓程公司，惟有1億元抵押權設定，又系爭
    房地自開工日迄今已逾期超過6個月無法完工等情，為上訴
    人及原審共同被告所不爭執，並有預售屋廣告、系爭房屋及
    土地契約、土地異動索引、系爭土地登記謄本、原審共同被
    告林嫊娟以林柏均之名義銷售系爭建案之名片等在卷可稽（
    見原審卷(一)第11至113、121、192至268頁），堪信為真。
二、就系爭工程及契約是否已移轉予原審共同被告甲○○，而與
    上訴人無關？及被上訴人請求上訴人返還買賣價金及給付違
    約金，有無理由？如有，其金額為若干？審酌如下：
  (一)上訴人乙○○抗辯稱：依被上訴人所提出之土地買賣契約，
    收款人除了第一次、第二次是上訴人所收取外，其餘部分皆
    由甲○○收取並蓋用甲○○之印章，此部分可證明甲○○與
    被上訴人間契約已經移轉，並不成立表見代理，因為不是蓋
    用上訴人的印章云云。然者，一般購屋者將買賣價金交予銷
    售小姐，由她們蓋章，僅為一種已繳款之證明，並非當然表
    示權利義務已變更，即上訴人與甲○○內部間出資之約定，
    亦未必為被上訴人所明知。按當事人之一方將其因契約所生
    之權利義務，概括的讓與第三人承受者，係屬契約承擔，與
    單純的債權讓與不同，非經他方之承認，對他方不生效力（
    最高法院73年台上字第1573號判例意旨參照）。是契約承擔
    ，如由讓與人與承擔人成立契約承擔契約，則須他方當事人
    之同意，始生效力。蓋契約承擔契約發生效力後，讓與人即
    脫離原有契約關係，契約之法律上地位即由他方當事人及承
    擔人繼續維持，故須經他方當事人參與，或得其同意始發生
    效力。又按當事人主張有利於己之事實者，就其事實有舉證
    之責任，民事訴訟法第277條亦定有明文，上訴人主張契約
    承擔對被上訴人生效者，即應就契約承擔行為暨該承擔行為
    經被上訴人承認之事實舉證證明之。而上訴人乙○○雖以嘉
    義地檢署97年度偵字第7658號不起訴處分書主張契約已合意
    由原審共同被告甲○○承受，然該不起訴處分書並未有被上
    訴人丙○○同意換約之認定，有該不起訴處分書影本在卷可
    稽（見原審卷(二)第4至9頁），並經本院依職權調閱嘉義地檢
    署97年度偵字第7658號卷查閱無誤。且原審共同被告林嫊娟
    於原審提出上訴人所屬之旭鳳營造有限公司委託訴外人林金
    治辦理系爭建案銷售代理業務，此有上訴人所屬之旭鳳營造
    有限公司與訴外人林金治間所簽訂之代理房屋銷售合約書在
    卷可查（見原審卷(二)第38至40頁），並據其於原審陳稱：「
    …我是幫忙賣房子的。林金治代表向公司簽的，我是與林金
    治一起做的，後來客戶跟我比較熟，所以會找我。」（見原
    審卷(二)第49頁），嗣原審共同被告林嫊娟於95年7月1日與原
    審共同被告銓程公司簽訂代理房屋銷售合約書，由原審共同
    被告銓程公司委任原審共同被告林嫊娟代理銷售系爭房屋及
    土地，此亦有代理房屋銷售契約書在卷可參（見原審卷(三)第
    101至104頁），再參以原審共同被告林嫊娟陳稱：「因為丙
    ○○都在大陸上班，都是接洽他妹妹蔡明芬…」、「收款不
    是我的負責業務，我在現場大概會跟當事人講換約的事，但
    有無跟蔡明芬提過，我不記得。…」等語（見原審卷(二)第24
    、48頁）；被上訴人丙○○之弟蔡國群亦於原審到庭陳稱：
    「（問：你哥哥即被上訴人丙○○去大陸後，你才介入本件
    ？）是。我只有接觸交錢部分，有時拿現金，有時匯款，收
    款人有蓋章，我不知換人的事情，不清楚換人的事情有無跟
    我姐蔡明芬說」等語（見原審卷(二)第95頁），則以被上訴人
    丙○○在大陸，其弟、妹代為繳款，且原審共同被告銓程公
    司委任原審共同被告林嫊娟代理銷售系爭房屋及土地，而其
    弟妹皆向原審共同被告林嫊娟接洽繳款等情以觀，自難認被
    上訴人丙○○確有承認系爭土地契約移轉予原審共同被告甲
    ○○情事。再者，如被上訴人同意上訴人與原審共同被告甲
    ○○間之契約承擔，則依一般交易常情而言，被上訴人亦會
    與原審共同原告黃惠淳、林益民、張鴻泰等同樣變更系爭土
    地契約之出賣人為原審共同被告甲○○之名義，然被上訴人
    所簽訂之系爭土地契約中出賣人之名義並無為任何變更，由
    此可證被上訴人並未同意。此外，上訴人並未另提出任何有
    關已得被上訴人同意其與原審共同被告甲○○間之契約承擔
    之事證，是上訴人乙○○上開抗辯尚難採憑，本件被上訴人
    丙○○系爭土地契約之相對人仍為上訴人乙○○，自得依上
    開契約向上訴人乙○○主張返還價金及給付違約金。
  (二)依系爭土地契約第10條第1項約定：「本契約土地乙方（即
    上訴人乙○○）保證產權清楚絕無一屋數賣或占用他人土地
    或與工程承攬人發生財務糾紛等情事…」、第11條第1項約
    定：「乙方違反本契約第10條第1項規定者，甲方（即被上
    訴人）得解除本契約。解除時乙方除應將甲方已繳之房地價
    款及遲延利息全部退還甲方外，並應同時賠償已繳房地價款
    百分之20之違約金。」、第14條約定：「本契約…，並與本
    基地上甲方所訂『房屋預定買賣合約書』具連帶不可分性；
    任何一部分不履約時視同全部違約，解除本約時視為全部解
    除…」，此有被上訴人丙○○與上訴人乙○○間之系爭土地
    契約影本在卷可稽（見原審卷(一)第192至199頁）。被上訴人
    主張系爭建案迄今仍無法完工，已逾系爭房屋契約第9條第2
    項約定期限，亦為上訴人所不爭執，被上訴人依系爭房屋契
    約第17條第1項之約定：「乙方（即原審共同被告銓程公司）
    違反本契約第9條第2項及第16條第1項規定者，甲方（即被
    上訴人）得解除本契約。」，自得解除系爭房屋契約，並經
    被上訴人以起訴狀為解除契約之意思表示，亦經上訴人於98
    年1月23日收受起訴狀繕本，有原審送達回證附卷一紙可參
    （見原審卷(一)第133頁），已生解除系爭房屋契約之效力，
    則系爭土地契約依該契約第14條約定亦視為全部解除，是以
    被上訴人就土地部分請求返還已繳價金及違約金等情，為有
    理由，應予准許，爰就其得請求之金額計算如下：
  1.解除契約後返還已繳納之土地價金部分：被上訴人丙○○已
    繳之土地價款為94萬元，此有系爭土地契約附件(一)土地價款
    分期付款表在卷可稽（見原審卷(一)第200至201頁）。
  2.違約金部分：被上訴人丙○○已繳之土地價款為94萬元，依
    系爭土地契約第11條第1項約定：「…解除時乙方除應將甲
    方已繳之房地價款及遲延利息全部退還甲方外，並應同時賠
    償已繳房地價款百分之20之違約金。」，則被上訴人解除系
    爭土地契約得請求之違約金為18萬8,000元（計算式：940,0
    000.2＝188,000）。
  3.綜上，被上訴人丙○○就系爭土地契約部分得向上訴人乙○
    ○請求之金額為112萬8,000元（計算式：940,000＋188,000
    ＝1,128,000）。
三、末按給付有確定期限者，債務人自期限屆滿時起，負遲延責
    任。給付無確定期限者，債務人於債權人得請求給付時，經
    其催告而未為給付，自受催告時起，負遲延責任。其經債權
    人起訴，或依督促程序送達支付命令，與催告有同一之效力
    ，民法第229條第1、2項分別定有明文；又遲延之債務，以
    支付金錢為標的者，債權人得請求依法定利率計算之遲延利
    息。但約定利率較高者，仍從其約定利率；而應付利息之債
    務，其利率未經約定，亦無法律可據者，週年利率為百分之
    5，亦為同法第233條第1項及第203條所明定。經查，上訴人
    應賠償被上訴人之前揭金額，其給付並無確定期限，被上訴
    人對上訴人提起本件民事訴訟，並於98年1月23日向上訴人
    送達起訴狀繕本，有原審送達回證附卷一紙可參（見原審卷
    (一)第133頁），依前揭民法第229條第2項規定，與催告有同
    一之效力，故被上訴人請求遲延利息部分，應自原審民事起
    訴狀繕本送達上訴人之翌日即98年1月24日起算。
伍、綜上所述，系爭建案已逾期無法完工，被上訴人依據其與上
    訴人間所訂之契約條款解除系爭土地契約，請求上訴人給付
    112萬8,000元，及自起訴狀繕本送達翌日即98年1月24日起
    至清償日止，按週年利率百分之5計算之利息部分，為有理
    由，應予准許。原審判決就上開應准許部分，為上訴人敗訴
    判決，並依兩造聲請酌定擔保金額分別為准、免假執行之宣
    告，核無不合。上訴人上訴指摘原審此部分判決不當，求予
    廢棄改判，為無理由，應予駁回。
陸、本件判決結果已明，兩造其餘之攻擊或防禦方法，經本院斟
    酌後，認為均與判決之結果不生影響，自無逐一詳予論駁之
    必要，併此敘明。
柒、據上論結，本件上訴為無理由，依民事訴訟法第449條第1項
    、第78條，判決如主文。
中    華    民    國    99    年     4    月    29    日
                  民事第三庭    審判長法  官    黃崑宗
                                      法  官    張世展
                                      法  官    蘇重信
上為正本係照原本作成。
不得上訴。
中    華    民    國    99    年     4    月    29    日
                                      書記官    陳嘉琍

司法院資訊處製作；財團法人民間司法改革基金會備份。
